ACORDAO-COMPLETO-2413606

ACÓRDÃO 6315/2020 ATA 17/2020 - PRIMEIRA CÂMARA

VISTOS, relatados e discutidos estes autos de aposentadorias concedidas pela Universidade Federal de Alagoas,
ACORDAM os Ministros do Tribunal de Contas da União, reunidos em sessão da Primeira Câmara, diante das razões expostas pelo Relator, com fundamento no art. 71, inciso III, da Constituição Federal e nos arts. 1º, inciso V, 39, inciso II, e 45 da Lei 8.443/1992, e no art. 260 do Regimento Interno deste Tribunal, em:
9.1. considerar prejudicada, por perda de objeto, a apreciação dos atos iniciais de concessão de aposentadoria de Maria Violeta Dantas e Paulo de Paiva Torres, em virtude de seus falecimentos;
9.2. considerar legal e ordenar o registro do ato inicial de concessão de aposentadoria de Paulo Rogério Albuquerque Matos;
9.3. considerar ilegais e recusar o registro aos atos iniciais de concessão de aposentadoria de Célio Moreira Cardoso, Dácio do Couto Rebelo, Everane Monte Xavier de Souza,  Heliana Maria de Lima e Silva, Ineh de Alarcão Andrade, José Lima de Moraes Filho, Maria do Carmo Correia da Silva Moraes, Maria Teresa de Oliveira, Paulo Galindo Martins, e Waldir Pedrosa de Amorim;
9.4. dispensar a devolução dos valores indevidamente recebidos pelos interessados mencionados no subitem anterior, nos termos do Enunciado 106 da Súmula da Jurisprudência do TCU;
9.5. determinar à Universidade Federal de Alagoas, com base no art. 45 da Lei 8.443/1992, que:
9.5.1. dê ciência do inteiro teor desta deliberação aos interessados mencionados no subitem 9.3 no prazo de quinze dias e faça juntar os comprovantes de notificação a estes autos nos quinze dias subsequentes;
9.5.2. faça cessar os pagamentos decorrentes dos atos impugnados (subitem 9.3) no prazo de quinze dias e comunique a este Tribunal as providências adotadas, nos termos dos arts. 262, caput, do Regimento Interno do TCU e 8º, caput, da Resolução-TCU 206/2007;
9.5.3. torne disponível para este Tribunal, no prazo de quinze dias, os formulários Sisac relativos aos servidores Dácio do Couto Rebelo (10789600-04-2016-000087-3) e Maria do Carmo Correia da Silva Moraes (10789600-04-2010-000108-3) .

PESSOAL. APOSENTADORIA. PLANOS ECONÔMICOS.

Primeira Câmara

Universidade Federal de Alagoas.

3. Interessados/Responsáveis:
3.1. Interessados: Célio Moreira Cardoso (XXX.953.884-XX); Dácio do Couto Rebelo (XXX.214.954-XX); Everane Monte Xavier de Souza (XXX.054.827-XX); Heliana Maria de Lima e Silva (XXX.860.854-XX); Ineh de Alarcão Andrade (XXX.270.821-XX); José Lima de Moraes Filho (XXX.291.514-XX); Maria Teresa de Oliveira (XXX.146.784-XX); Maria Violeta Dantas (XXX.271.714-XX); Maria do Carmo Correia da Silva Moraes (XXX.172.654-XX); Paulo Galindo Martins (XXX.818.874-XX); Paulo Rogério Albuquerque Matos (XXX.200.454-XX); Paulo de Paiva Torres (XXX.804.944-XX); Waldir Pedrosa de Amorim (XXX.707.164-XX)

13.1. Ministros presentes: Walton Alencar Rodrigues (Presidente), Benjamin Zymler (Relator), Bruno Dantas e Vital do Rêgo.
13.2. Ministros-Substitutos presentes: Augusto Sherman Cavalcanti e Weder de Oliveira.

ACORDAO-COMPLETO-2485755

Acórdão 4301/2022 - Primeira Câmara

BENJAMIN ZYMLER

Adoto como relatório a instrução produzida no âmbito da Secretaria de Fiscalização de Pessoal (Sefip) , acolhida pelo Diretor Técnico (com delegação de competência do titular da unidade) e pelo Ministério Público junto ao Tribunal de Contas da União (MPTCU) :
"INTRODUÇÃO
1.	Trata-se de atos iniciais de concessão de aposentadoria de Célio Moreira Cardoso, Dácio do Couto Rebelo, Everane Monte Xavier de Souza, Heliana Maria de Lima e Silva, Ineh de Alarcão Andrade, Jose Lima de Moraes Filho, Maria do Carmo Correia da Silva Moraes, Maria Teresa de Oliveira, Maria Violeta Dantas, Paulo de Paiva Torres, Paulo Galindo Martins, Paulo Rogerio Albuquerque Matos e Waldir Pedrosa de Amorim, ex-servidores da Universidade Federal de Alagoas - Ufal.
2.	Os atos foram submetidos, para fim de registro, à apreciação do Tribunal de Contas da União (TCU) , de acordo com o art. 71, inciso III, da Constituição Federal. O cadastramento e a disponibilização ao TCU ocorreram por intermédio do Sistema de Apreciação e Registro de Atos de Admissão e Concessões, na forma dos arts. 2º, caput e incisos I a VI, e 4º, caput, da Instrução Normativa-TCU 78/2018.
HISTÓRICO
3.	No intuito de sanear o processo, esta Unidade Técnica encaminhou diligência à Ufal (peça 10) e oitivas a Célio Moreira Cardoso, Everane Monte Xavier de Souza, Heliana Maria de Lima e Silva, Maria Teresa de Oliveira e Maria Violeta Dantas (peça 11) solicitando documentos/esclarecimentos sobre irregularidades nas respectivas aposentadorias.
4.	A Ufal encaminhou resposta à diligência (peça 16) e os comprovantes de recebimento das oitivas (peça 16, p. 2-7) . Somente Everane Monte Xavier de Souza respondeu à oitiva (peça 15) .
5.	Ainda visando sanear o processo, e com vistas a assegurar a oportunidade do uso das garantias constitucionais do contraditório e da ampla defesa aos interessados, a Sefip encaminhou oitivas a Jose Lima de Moraes Filho, Ineh de Alarcão Andrade, Everane Monte Xavier de Souza, Dácio do Couto Rebelo, Waldir Pedrosa de Amorim, Paulo Galindo Martins, Paulo de Paiva Torres e Maria do Carmo Correia da Silva Moraes (peças 20-27, respectivamente) , para que se manifestassem sobre inconsistências apontadas em suas aposentadorias.
6.	Os inativos tomaram ciência das oitivas, conforme a seguir: Ineh de Alarcão Andrade (peça 28) , Waldir Pedrosa de Amorim (peça 29) , Jose Lima de Moraes Filho (peça 30) , Paulo de Paiva Torres (peça 31) , Dácio do Couto Rebelo (peça 32) e Everane Monte Xavier de Souza (peça 50) . Esses dois últimos inativos não se manifestaram.
7.	A resposta dos ex-servidores às oitivas consta assim: Ineh de Alarcão Andrade (peça 36) , Waldir Pedrosa de Amorim (peça 41) e Jose Lima de Moraes Filho (peças 42, 45 e 46) .
8.	Tendo em vista que os inativos Maria do Carmo Correia da Silva Moraes e Paulo Galindo Martins não haviam tomado conhecimento das oitivas, a Sefip encaminhou-lhes novas comunicações (peças 56 e 57) . Maria do Carmo tomou ciência da oitiva por meio de edital publicado no DOU (peça 65) , mas não se manifestou, enquanto Paulo Galindo tomou ciência da oitiva (peça 58) e encaminhou resposta às peças 61-62.
EXAME TÉCNICO
Das constatações
9.	Do exame da ficha financeira extraída do Siape (peça 66) , constatou-se que não há mais efeitos financeiros decorrentes das aposentadorias de Maria Violeta Dantas e Paulo de Paiva Torres, em razão da ocorrência de seus falecimentos em 16/3/2017 e 8/10/2018, respectivamente.
10.	Em consequência, tendo em vista o disposto no art. 260, § 5º, do Regimento Interno do TCU, que estabelece que no exame dos atos cujos efeitos financeiros tenham se exaurido antes de seu processamento pela Corte, tem-se os atos prejudicados por perda de objeto.
11.	Ainda do exame da ficha Siape, verificou-se o pagamento de rubricas judiciais referentes à URP (26,05%) nos proventos de Célio Moreira Cardoso, Dácio do Couto Rebelo, Everane Monte Xavier de Souza, Heliana Maria de Lima e Silva, José Lima de Moraes Filho, Maria do Carmo Correia da Silva Moraes, Maria Teresa de Oliveira, Paulo Galindo Martins e Waldir Pedrosa de Amorim.
12.	Por derradeiro, observou-se o pagamento a maior de rubricas judiciais de quintos nos proventos de Ineh de Alarcão Andrade, José Lima de Moraes Filho, Paulo Galindo Martins e Waldir Pedrosa de Amorim, bem como o pagamento da parcela 'VENC. BAS. COMP. ART. 15 L11091/05' nos proventos de Maria do Carmo Correia da Silva Moraes. 
Da aposentadoria de Célio Moreira Cardoso
13.	A irregularidade apontada na aposentadoria do interessado, conforme oitiva (peça 11, p. 3) , foi o erro do gestor de pessoal na execução da sentença judicial que determinou o pagamento de parcelas de planos econômicos (3,17%, 28,86% e 26,05%) sem a absorção delas após os aumentos de remuneração provocados pela implantação de plano de carreira posterior.
14.	O ex-servidor tomou conhecimento da oitiva (peça 16, p. 2) , mas não se manifestou.
15.	Do exame da ficha Siape (peça 66) , verifica-se que o inativo não está mais percebendo as rubricas judiciais relativas à URV (3,17%) e ao percentual de 28,86%, mas continua recebendo duas rubricas judiciais alusivas à URP (26,05%) nos valores de R$ 775,15 e R$ 519,70, que deverão ser excluídas de seus proventos, conforme entendimento do TCU exposto a seguir.
Das parcelas judiciais referentes a planos econômicos 
16.	O TCU tem por indevido o pagamento dessas parcelas, mesmo que amparados por sentença judicial. Quanto a essa questão, é entendimento pacífico nesta Corte que os pagamentos dos percentuais relativos a planos econômicos, como no caso em análise, não se incorporam indefinidamente aos vencimentos, pois têm natureza de antecipação salarial, sendo devidos somente até a reposição das perdas salariais havidas até então, o que ocorre na primeira data-base seguinte àquela que serviu de referência ao julgado. Nesse sentido, são os seguintes arestos desta Corte: Acórdão 398/2004-TCU-Plenário - Relator Ministro Guilherme Palmeira; Decisão Plenária 138/2001 - Relator Ministro Walton Alencar Rodrigues; Acórdãos 1.910/2003 - Relator Ministro-Substituto Augusto Sherman e 2.169/2003 - Relator Ministro-Substituto Lincoln Magalhães da Rocha, ambos da 1ª Câmara; Decisões 117 e 118/2002, ambas da 2ª Câmara - Relator Ministro Adylson Motta; e Decisões 231, 280, 313 e 331/2002, da 1ª Câmara, todas de relatoria do Ministro Guilherme Palmeira, dentre inúmeros outros julgados do TCU.
17.	Assim, no que se refere ao pagamento de percentuais relativo a planos econômicos, a jurisprudência deste Tribunal, a exemplo do paradigmático Acórdão 2161/2005-TCU-Plenário, de relatoria do Ministro Walton Alencar Rodrigues, cristalizou-se no sentido de que: 1) o pagamento destacado de vantagem decorrente de plano econômico deferida por sentença judicial não deve extrapolar a data-base seguinte à que serviu de referência ao julgado; 2) vantagem decorrente de plano econômico não se incorpora à remuneração, a menos que orientação em sentido contrário esteja expressamente fixada na decisão judicial que a concedeu; 3) quando a sentença judicial determinar expressamente incorporação de vantagem decorrente de plano econômico à remuneração, tal parcela deve ser paga sob forma de vantagem pessoal nominalmente identificada (valores, e não percentuais) , sujeita exclusivamente aos reajustes gerais do funcionalismo e sem incidência do respectivo percentual sobre qualquer outra parcela.
18.	Nesse sentido, prospera a posição firmada por ocasião da prolação do Acórdão 1857/2003-TCU-Plenário, de relatoria do Ministro Adylson Motta, de que, 
excetuada a hipótese de a decisão judicial haver expressamente definido que a parcela concedida deva ser paga mesmo após o subsequente reajuste salarial, deve prevalecer a justa Súmula nº 322 do TST, cabendo a este Tribunal de Contas considerar ilegal o ato concessório, determinando a sustação dos pagamentos indevidos. 
19.	A adoção de tal solução por parte do TCU constitui efetiva defesa da coisa julgada, pois estender o pagamento de parcelas antecipadas para além da data-base, sem expressa determinação judicial nesse sentido, seria extrapolar os limites do próprio julgado, consistindo em erro do gestor de pessoal na execução da ordem judicial. 
20.	No caso do interessado, apesar de a parcela questionada estar sendo paga em valor nominal, não se atendeu plenamente aos requisitos do Acórdão 2161/2005-TCU-Plenário, visto que não foram realizadas as devidas absorções por ocasião das reestruturações ocorridas em sua carreira. 
21.	Confrontando-se o valor da remuneração bruta em dois momentos distintos, outubro/2009 e julho/2019 (peça 66) , constata-se que houve nesse período um aumento suficiente para absorver as parcelas judiciais decorrentes de planos econômicos.
22.	Como mencionado, essas parcelas têm natureza de antecipação de remuneração e as reestruturações posteriores da carreira do interessado implicaram reajustes superiores aos percentuais obtidos judicialmente.
23.	Assim, cabe proposta de ilegalidade do ato ora em análise e exclusão das parcelas irregulares.
Da aposentadoria de Dácio do Couto Rebelo
24.	Esta Unidade Técnica encaminhou oitiva ao inativo (peça 23) para que se manifestasse sobre as seguintes irregularidades em sua aposentadoria:
a) recebimento de parcela (R$ 528,03) em desacordo com o entendimento do TCU, delineado no Acórdão 2161/2005-TCU-Plenário, de relatoria do Ministro Walton Alencar Rodrigues;
b) recebimento de rubrica judicial, no valor de R$ 1.214,97, sem identificação no Siape;
c) recebimento de rubrica denominada 'VENC. BAS. COMP. ART. 15 L11091/05', no valor de R$ 90,44, a qual deveria ter sido absorvida, nos termos dos parágrafos 2º e 3º do art. 15 da Lei 11.091/2005;
d) tempo (30 anos, 3 meses e 26 dias) informado no ato de aposentadoria Sisac somente permite aposentadoria proporcional com proventos calculados à razão de 30/35, porém no Siape está recebendo proventos integrais; e
e) insuficiência na averbação do tempo de serviço relativo ao período de 8/3/1967 a 16/6/1979 (Prefeitura Municipal de Camaragibe e outras averbações certificadas pelo INSS) , conforme informado pelo Controle Interno no ato de aposentadoria Sisac.
25.	O ex-servidor tomou ciência da oitiva (peça 32) , mas não se manifestou.
26.	Em relação às rubricas judiciais no valor de R$ 528,03 e R$ 1.214,97, constata-se que são referentes a planos econômicos (URP - 26,05%) , as quais já deveriam ter sido totalmente absorvidas dos proventos do ex-servidor, conforme já explicitado nos itens 16 a 23 desta instrução.
27.	Sobre a parcela 'VENC. BAS. COMP. ART. 15 L11091/05', no valor de R$ 90,44, verifica-se que está sendo paga corretamente.
28.	Conforme se observa no ato Sisac ora em análise, o interessado inativou-se com proventos proporcionais à razão de 30/35, pois contou 30 anos, 3 meses e 26 dias para fins de aposentadoria. Todavia, de acordo com a ficha Siape (peça 66) , ele está percebendo proventos integrais. Isso poderia ser uma irregularidade, mas nessa mesma ficha Siape verifica-se a inclusão, no fundamento legal da aposentadoria, da vantagem do art. 190, da Lei 8.112/1990, o qual confere ao servidor que for acometido de qualquer das moléstias especificadas no art. 186, § 1º, da referida lei, o direito de passar a perceber proventos integrais.
29.	Ressalte-se que, em pesquisa ao sistema Sisac, localizou-se o ato de alteração n. 10789600-04-2016-000087-3 na situação 'Em cadastramento no GP'. A despeito de o referido ato contemplar a alteração no fundamento legal da aposentadoria do interessado, faz-se necessária determinação à Ufal para que cadastre novo ato, via sistema e-Pessoal, para futura análise pelo TCU. 
30.	Por fim, tendo em vista a inclusão da vantagem do art. 190 da Lei 8.112/1990, torna-se desnecessária qualquer análise em relação aos itens '24-d' e '24-e' desta instrução, os quais constaram da oitiva.
31.	Assim, o ato deve ser considerado ilegal e negado seu registro, com determinação à Ufal para excluir as rubricas judiciais de plano econômico (URP - 26,05%) dos proventos do inativo e para cadastrar novo ato, via sistema e-Pessoal para futura análise pelo TCU. 
Da aposentadoria de Everane Monte Xavier de Souza
32.	Inicialmente, a Sefip encaminhou oitiva à interessada (peça 11, p. 6) para que ela se manifestasse sobre as seguintes inconsistências:
	a) erro do gestor de pessoal na execução da sentença judicial que determinou o pagamento de parcela de plano econômico (26,05%) sem a absorção dela após os aumentos de remuneração provocados pela implantação de plano de carreira posterior; e
	b) erro na proporcionalização dos proventos (deveria ser 80% e não 100%) .
33.	No intuito de sanear o processo, esta Unidade Técnica enviou nova oitiva à ex-servidora (peça 22) solicitando sua manifestação em relação às seguintes inconsistências:
	a) recebimento de rubrica judicial no valor de R$ 3.144,73, sem identificação no Siape, a qual, se relativa à incorporação de função, não consta do ato Sisac a indicação dos quintos a que teria direito;
	b) recebimento de parcela (R$ 1.026,41) em desacordo com o entendimento do TCU, delineado no Acórdão 2161/2005-TCU-Plenário.
34.	Em resposta à oitiva (peça 15) , a ex-servidora argumentou, em resumo, que a pretensão do TCU de excluir vantagem legalmente conquistada afronta os princípios do direito adquirido, da segurança jurídica, do ato jurídico perfeito e da irredutibilidade de vencimentos, e que dado o longo período que foi concedida sua aposentadoria, já ocorreu a decadência administrativa, prevista no art. 54, da Lei 9.784/1999.
35.	A argumentação apresentada pela inativa não merece prosperar, consoante se expõe em seguida.
Da Decadência Administrativa
36.	Esta Corte de Contas, no tocante à decadência, prevista no art. 54 da Lei 9.784/1999, entende que o referido dispositivo legal, ao ser aplicado aos atos de aposentadoria e pensão, conta seu prazo decadencial somente a partir do respectivo registro pelo Tribunal de Contas da União, visto que, em se tratando de ato complexo, só é aperfeiçoado quando de seu registro pelo TCU. Portanto, o prazo decadencial não pode ser contado a partir da concessão administrativa, mas sim a partir do exame pelo TCU. Esse é o teor da Súmula TCU 278/2012, a seguir transcrita:
SÚMULA 278/2012: Os atos de aposentadoria, reforma e pensão têm natureza jurídica de atos complexos, razão pela qual os prazos decadenciais a que se referem o § 2º do art. 260 do Regimento Interno e o art. 54 da Lei nº 9.784/99 começam a fluir a partir do momento em que se aperfeiçoam com a decisão do TCU que os considera legais ou ilegais, respectivamente.
Do Princípio da segurança jurídica e do direito adquirido
37.	Verifica-se que o Princípio da Segurança Jurídica é vetor importante do Direito, que impõe ao magistrado a ponderação de sua incidência no caso concreto, mas sempre em face de outros princípios estruturantes da Administração Pública, como o princípio da legalidade, expresso na Constituição Federal, a partir do qual se estrutura todo o direito público e administrativo.
38.	A apreciação de atos de concessão de aposentadoria pela ilegalidade não infringe o princípio da segurança jurídica. Não há que se falar em direito adquirido antes que o ato complexo esteja definitivamente registrado por este Tribunal, muito menos quando a concessão traz em seu bojo vício insanável, por não haver lei que a suporte.
39.	Em suma, entende-se que não se pode garantir o registro de uma aposentadoria considerada ilegal pelo TCU invocando apenas princípios tais como o da segurança jurídica, boa-fé e razoabilidade, os quais deverão ser sopesados também com o princípio da legalidade.
40.	No caso em apreço, não houve o respectivo registro em razão da constatação de ilegalidade no ato, o que afasta, por si só, a presunção de legitimidade do ato administrativo que lhe concedeu o benefício, não havendo, assim, que se falar em violação da segurança jurídica ou de proteção da confiança.
41.	No que se refere às rubricas judiciais, ambas são alusivas a plano econômico (URP - 26,05%) . Sobre esse assunto, para não se tornar repetitivo, vale aqui o mesmo entendimento do TCU já exposto nos itens 16 a 23 desta instrução. 
42.	Em relação ao erro na proporcionalização dos proventos, verifica-se que a interessada contou 27 anos, 5 meses e 4 dias para sua aposentação, de acordo com o ato Sisac. Esse tempo só lhe permite proventos proporcionais a 80%, conforme cálculos exibidos em planilha à peça 67.
43.	Pelo exposto, o ato deve ser considerado ilegal e negado seu registro, com determinação à Ufal para que exclua as rubricas judiciais referentes à URP e ajuste os proventos da inativa para a proporção de 80%.
Da aposentadoria de Heliana Maria de Lima e Silva
44.	A irregularidade apontada na aposentadoria da interessada, conforme oitiva (peça 11, p. 5) , foi o erro do gestor de pessoal na execução da sentença judicial que determinou o pagamento de parcelas de planos econômicos (3,17%, 28,86% e 26,05%) sem a absorção delas após os aumentos de remuneração provocados pela implantação de plano de carreira posterior.
45.	A ex-servidora tomou conhecimento da oitiva (peça 16, p. 3) , mas não se manifestou.
46.	Do exame da ficha Siape (peça 66) , verifica-se que a inativa não está mais percebendo as rubricas judiciais relativas à URV (3,17%) e ao percentual de 28,86%, mas continua recebendo duas rubricas judiciais alusivas à URP (26,05%) nos valores de R$ 761,64 e R$ R$ 1.017,69, que deverão ser excluídas de seus proventos, conforme entendimento do TCU já exposto nos itens 16 a 23 desta instrução.
47.	Assim, cabe proposta de ilegalidade do ato ora em análise e exclusão das parcelas irregulares.
Da aposentadoria de Ineh de Alarcão Andrade
48.	Visando sanear o processo, a Sefip encaminhou oitiva ao interessado (peça 21) para que ele se manifestasse sobre as seguintes inconsistências apontadas em sua aposentadoria:
	a) recebimento de parcela (R$ 696,59) em desacordo com o entendimento do TCU, delineado no Acórdão 2161/2005-TCU-Plenário, por se tratar de erro na execução da sentença que determinou o pagamento relativo a rubricas judiciais de planos econômicos;
	b) recebimento de rubrica judicial (R$ 4.877,36) , a título de incorporação de função, em valor superior ao permitido (o correto seria R$ 3.975,72 - 5/5 de FC-6) , conforme entendimento jurisprudencial do TCU (Acórdão 835/2012-TCU-Plenário e 1.915/2012-TCU-Plenário, de relatoria do Ministro Augusto Nardes, entre outros) .
49.	Em resposta à oitiva (peça 36) , o ex-servidor alegou, em resumo, que a pretensão do TCU de excluir vantagem legalmente conquistada afronta os princípios do direito adquirido, da segurança jurídica, e que dado o longo período que foi concedida sua aposentadoria, já ocorreu a decadência administrativa, prevista no art. 54, da Lei 9.784/1999.
50.	As alegações apresentadas pelo inativo não merecem acolhida, consoante argumentos já revelados nos itens 36 a 40 desta instrução, os quais, por economia processual, não serão repetidos.
51.	Do exame da ficha Siape (peça 66) , verifica-se que o inativo não está mais percebendo a rubrica judicial relativa a plano econômico. Todavia, a rubrica judicial referente à incorporação de função comissionada está sendo paga a maior, conforme jurisprudência deste Tribunal, que se explicita em seguida.
Da incorporação de quintos/décimos de FC
52.	Do exame do ato Sisac, verifica-se que o ex-servidor teve direito à incorporação de 5/5 de FC-6, atualmente paga por meio da rubrica '16171 DECISAO JUDICIAL TRANS JUG APO', no valor de R$ 4.877,36, conforme ficha Siape (peça 66) .
53.	Com relação à rubrica judicial dos quintos/décimos calculados de acordo com a Portaria MEC 474/1987, dada a complexidade do tema, vale aqui expor o entendimento do Tribunal.
54. 	De acordo com a firme jurisprudência do TCU, é legítima a incorporação de quintos de função comissionada (quintos de FC) com base nos critérios definidos pela Portaria - MEC 474/1987. Contudo, é ilegítima a inclusão na base de cálculo da vantagem os reajustes concedidos pelas leis subsequentes que reestruturaram as carreiras das instituições federais de ensino ao longo do tempo, a teor do Acórdão 1283/2006-TCU-Segunda Câmara, de relatoria do Ministro Walton Alencar Rodrigues. 
55.	As sentenças judiciais que garantem a percepção das funções comissionadas com base na Portaria - MEC 474/1987 não determinam que a vantagem do artigo 193 da Lei 8.112/1990 ou os quintos da função correspondente (art. 62 da Lei 8.112/1990) devam ser calculados para sempre com base nos parâmetros da Portaria - MEC 474/1987, mesmo sobre novos planos de carreira, e incluindo vantagens criadas posteriormente.
56.	Se as sentenças judiciais determinassem esse modo de cálculo, equivaleria a reconhecer direito adquirido a regime de vencimentos, o que é repelido pela jurisprudência do Supremo Tribunal Federal, a exemplo do RE 241.884-ES. 
57.	As sentenças judiciais limitam-se a coibir decessos remuneratórios decorrentes da transformação das funções comissionadas (FC) em cargos de direção (CD) , conforme determinado pela Lei 8.168/1991. 
58.	As razões pelas quais o TCU adotou esse entendimento estão muito bem explicadas no voto condutor do Acórdão 835/2012-TCU-Plenário, de relatoria do Ministro Augusto Nardes. Nesse acórdão, estão definidos os critérios para o cálculo das incorporações de quintos e opção dos servidores aposentados das instituições federais de ensino. São eles os seguintes: 
a) para os servidores que não ajuizaram ações judiciais (ou para os que o fizeram, mas não lograram êxito, em decisão transitada em julgado) , as parcelas de quintos com amparo na Portaria - MEC 474/1987, desde que tenham iniciado o seu exercício até 31/10/1991, devem ser pagas sob a forma de vantagem pessoal nominalmente identificada (VPNI) , ajustando-se o valor da parcela ao que era devido em 1/11/1991, data de eficácia da Lei 8.168/1991, atualizada, desde então, exclusivamente pelos reajustes gerais concedidos ao funcionalismo, conforme preceitua o art. 15, § 1º, da Lei 9.527/1997; 
	b) para os servidores que obtiveram decisões judiciais favoráveis já transitadas em julgado, confirmadas em grau de recurso, os quintos de FC devem ser calculados adequando-se o valor nominal às condições deferidas na sentença, de modo que a quantia inicial seja apurada na data da publicação do provimento jurisdicional de 1º grau e, a partir daí, transformada em VPNI, atualizada, desde então, exclusivamente pelos reajustes gerais concedidos ao funcionalismo, conforme preceitua o art. 15, § 1º, da Lei 9.527/1997.
59.	Vale lembrar que o cálculo das FC estava previsto no art. 2º da Portaria - MEC 474/1987, o qual estabelecia que: 
Art. 2º. As Funções Comissionadas são previstas no Anexo I, devendo ser exercidas em regime de tempo integral. 
Parágrafo Único. A remuneração das Funções Comissionadas previstas no Anexo I terá valor igual ao da remuneração do Professor Titular da carreira do Magistério Superior em regime de Dedicação Exclusiva, com Doutorado, acrescida dos percentuais a seguir especificados: 
FC-1 - 80% 
FC-2 - 65% 
FC-3 - 55% 
FC-4 - 40% 
FC-5 - 30% 
FC-6 - 20%. 
60.	Tendo em vista as alterações de moedas ocorridas em julho de 1993 e junho de 1994, foi adotada a tabela de remuneração vigente em janeiro de 1995 como referência para o cálculo da referida VPNI.
61.	A tabela a seguir apresenta os valores da VPNI integral para cada FC, conforme a jurisprudência do TCU (Acórdão 1915/2012-TCU-Plenário, de relatoria do Ministro Augusto Nardes) .
Tabela 1
	Funções Comissionadas - Portaria MEC 474/1987

	FUNÇÃO
	5/5 (10/10) 
	4/5 (8/10) 
	3/5 (6/10) 
	2/5 (4/10) 
	1/5 (2/10) 

	FC-1
	5.963,58
	4.770,86
	3.578,15
	2.385,43
	1.192,72

	FC-2
	5.466,61
	4.373,29
	3.279,97
	2.186,64
	1.093,32

	FC-3
	5.135,30
	4.108,24
	3.081,18
	2.054,12
	1.027,06

	FC-4
	4.638,34
	3.710,67
	2.783,00
	1.855,34
	927,67

	FC-5
	4.307,03
	3.445,62
	2.584,22
	1.722,81
	861,41

	FC-6
	3.975,72
	3.180,58
	2.385,43
	1.590,29
	795,14

	FC-7
	3.313,10
	2.650,48
	1.987,86
	1.325,24
	662,62

 (*) Remuneração do cargo de Professor Titular com dedicação exclusiva e doutorado em janeiro/1995 - vencimento mais GAE, no percentual de 160%, instituída pela Lei Delegada 13/1992, majorada pela Lei 8.676/1993.
 (**)  Aumentos lineares de 1995 a 2013 (1% + 3,5% = 1,01 x 1,035) .
62.	Considerando-se a tabela acima, o valor a ser pago referente à incorporação de 5/5 de FC-6 ao Sr. Ineh de Alarcão Andrade é R$ 3.975,72. Assim, comparando-se esse valor com o que o aposentado está recebendo atualmente - R$ 4.877,36, conforme ficha Siape (peça 66) , constata-se que esse valor é superior ao que o interessado fez jus.
63.	Portanto, o ato ora em exame deve ser considerado ilegal com determinação à Ufal para realizar o devido ajuste na rubrica judicial de quintos incorporados nos proventos do inativo.
Da aposentadoria de Jose Lima de Moraes Filho
64.	Objetivando sanear o processo, esta Unidade Técnica encaminhou oitiva ao interessado (peça 20) para que ele se manifestasse sobre as seguintes inconsistências apontadas em sua aposentadoria:
	a) recebimento de parcelas (R$ 62,79, R$ 516,06 e R$ 758,24) em desacordo com o entendimento do TCU, delineado no Acórdão 2161/2005-TCU-Plenário, por se tratar de erro na execução da sentença que determinou o pagamento relativo a rubricas judiciais de planos econômicos, as quais devem ser absorvidas pelas novas estruturas remuneratórias implantadas; 
	b) recebimento de rubrica judicial no valor de R$ 6.299,92, sem identificação no Siape, a qual, se relativa à incorporação de função, não consta do ato Sisac a indicação dos quintos a que teria direito;
65.	Em resposta à oitiva (peças 42 e 45-46) , o ex-servidor alegou, em resumo, que:
a) não é possível o TCU revisar os valores pagos em rubricas decorrentes de decisões judiciais transitadas em julgado;
b) dado o longo período que foi concedida sua aposentadoria, já ocorreu a decadência administrativa, prevista no art. 54, da Lei 9.784/1999.
66.	O interessado anexou cópia do MS 2001.80.00.002301-0, do TRF da 5ª Região, o qual reconhece a decadência do direito de a administração rever o ato para manter o pagamento da URP aos servidores da Ufal (peça 46) .
67.	As alegações apresentadas pelo inativo não merecem prosperar, consoante argumentos já revelados nos itens 36 a 40 desta instrução, os quais, por economia processual, não serão repetidos. Vale destacar que a decisão proferida no MS referido não vinculou o TCU, mas sim a Ufal.
68.	Do exame da ficha Siape (peça 66) , verifica-se que o inativo não está mais percebendo a rubrica judicial relativa a plano econômico (URV - 3,17%) , mas continua recebendo duas rubricas judiciais alusivas à URP (26,05%) nos valores de R$ 516,06 e R$ 758,24, que deverão ser excluídas de seus proventos, conforme entendimento do TCU já exposto nos itens 16 a 23 desta instrução.
69. 	A rubrica judicial referente à incorporação de função comissionada está sendo paga a maior, conforme jurisprudência deste Tribunal, já exibida nos itens 52 a 61 desta instrução.
70.	De acordo com documento encaminhado pela Ufal (peça 16, p. 107) , o ex-servidor teve direito à incorporação de 4/5 de FC-3, atualmente paga por meio da rubrica '10289 DECISAO JUDICIAL N TRAN JUG AP', no valor de R$ 6.299,92, conforme ficha Siape (peça 66) .
71.	Considerando-se a tabela constante do item 61, o valor a ser pago referente à incorporação de 4/5 de FC-3 ao Sr. Jose Lima de Moraes Filho é R$ 4.108,24. Assim, comparando-se esse valor com o que o aposentado está recebendo atualmente - R$ 6.299,92, conforme ficha Siape (peça 66) , constata-se que esse valor é superior ao que o interessado fez jus.
72.	Portanto, o ato ora em tela deve ser considerado ilegal e negado seu registro, com determinação à Ufal para que exclua as rubricas judiciais referentes à URP e faça o devido ajuste na rubrica judicial de quintos incorporados nos proventos do inativo.
Da aposentadoria de Maria do Carmo Correia da Silva Moraes
73.	Visando sanear o processo, a Sefip encaminhou oitiva (peça 27, reenviada - peça 56) à ex-servidora para que ela se manifestasse sobre as seguintes inconsistências apontadas em sua aposentadoria:
	a) recebimento de parcela (R$ 327,88) em desacordo com o entendimento do TCU, delineado no Acórdão 2161/2005-TCU-Plenário, por se tratar de erro na execução da sentença que determinou o pagamento relativo a rubricas judiciais de planos econômicos, as quais devem ser absorvidas pelas novas estruturas remuneratórias implantadas;
	b) recebimento de rubrica judicial no valor de R$ 378,43, sem identificação no Siape;
	c) recebimento de rubrica denominada 'VENC. BAS. COMP. ART. 15 L11091/05', no valor de R$ 66,01, a qual deveria ter sido absorvida, nos termos dos parágrafos 2º e 3º do art. 15 da Lei 11.091/2005;
	d) tempo (25 anos, 7 meses e 16 dias) informado no ato de aposentadoria Sisac somente permite a aposentadoria com proventos na proporção de 70%, porém está recebendo proventos calculados em 80%.
74.	A inativa tomou ciência da oitiva por meio de edital publicado no DOU (peça 65) , mas não se manifestou.
75.	Do exame da ficha Siape (peça 66) , verifica-se que a inativa continua recebendo duas rubricas judiciais alusivas à URP (26,05%) nos valores de R$ R$ 327,88 e R$ R$ 378,43, que deverão ser excluídas de seus proventos, conforme entendimento do TCU já revelado nos itens 16 a 23 desta instrução.
Da parcela complementar prevista no art. 15 da Lei 11.091/2005 - VBC  
76.	Na ficha financeira da ex-servidora Maria do Carmo Correia da Silva Moraes (peça 66) , consta a rubrica 'VENC. BAS.COMP. ART. 15 L11.091/05', no valor de R$ 66,01, a qual é tida como pagamento indevido pelo TCU.
77.	A parcela 'VENC. BAS. COMP. ART. 15 L. 11.091/05' refere-se à parcela complementar da remuneração prevista no art. 15 da Lei 11.091/2005, que dispôs sobre o Plano de Carreira dos Cargos Técnico-Administrativos em Educação, no âmbito das Instituições Federais de Ensino. O dispositivo é transcrito parcialmente a seguir:
Art. 15. O enquadramento previsto nesta Lei será efetuado de acordo com a Tabela de Correlação, constante do Anexo VII desta Lei.
§ 1o. O enquadramento do servidor na Matriz Hierárquica será efetuado no prazo máximo de 90 (noventa) dias após a publicação desta Lei, observando-se: 
 (...)	
§ 2o. Na hipótese de o enquadramento de que trata o § 1o deste artigo resultar em vencimento básico de valor menor ao somatório do vencimento básico, da Gratificação Temporária - GT e da Gratificação Específica de Apoio Técnico-Administrativo e Técnico-Marítimo às Instituições Federais de Ensino - GEAT, considerados no mês de dezembro de 2004, proceder-se-á ao pagamento da diferença como parcela complementar, de caráter temporário.
 (...) 
§ 3o. A parcela complementar a que se refere o § 2o deste artigo será considerada para todos os efeitos como parte integrante do novo vencimento básico, e será absorvida por ocasião da reorganização ou reestruturação da carreira ou tabela remuneratória, inclusive para fins de aplicação da tabela constante do Anexo I-B desta Lei.   
 (...) (grifos) .
78.	Essa parcela complementar, portanto, deveria ser absorvida pelos reajustes posteriores. 
79.	Contudo, os arts. 13 da Lei 11.784/2008 e 43 da Lei 12.772/2012 vedaram essa absorção pelos aumentos promovidos por essas leis (escalonados entre maio de 2008 e julho de 2010 e entre março de 2013 e março de 2015) :
Art. 13.  A parcela complementar de que tratam os §§ 2o e 3o do art. 15 da Lei nº 11.091, de 12 de janeiro de 2005, não será absorvida por força dos aumentos remuneratórios decorrentes das alterações realizadas na Lei no 11.091, de 12 de janeiro de 2005, em virtude das alterações impostas pelos arts. 12 e 15 desta Lei (Lei 11.784/2008) .
Art. 43.  A parcela complementar de que tratam os §§ 2o e 3o do art. 15 da Lei no 11.091, de 2005, não será absorvida por força dos aumentos remuneratórios com efeitos financeiros no período de 2013 a 2015 (Lei 11.772/2012) .
80.	Cabe considerar que a tabela atualmente vigente foi aprovada pela Lei 12.772/2012. Isso considerado, a vedação de absorção pelos reajustes trazidos pelas Leis 11.784/2008 e 12.772/2012 implica, necessariamente, o seguinte: da sua criação até hoje, a única possibilidade de absorção da parcela complementar foi quando da aplicação da tabela do Anexo I-B da Lei 11.091/2005.
81.	Para verificar a regularidade da parcela, cabe verificar:
	a) se a criação da parcela complementar, incluída na ficha financeira de maio de 2005, observou a fórmula de cálculo estabelecida no art. 15, § 2º, da Lei 11.091/2005 (parcela complementar = provento básico de maio de 2005 - provento básico de dezembro de 2004 - GT - GEAT) ;
b) se foi correta a absorção quando da aplicação da tabela do Anexo I-B da Lei 11.091/2005, na forma do art. 15, § 3º, da Lei 11.091/2005.
82.	O quadro a seguir permite maior clareza nessa verificação.
Maria do Carmo Correia da Silva Moraes
	Mês/ano
	Provento básico (R$) 
	GT (R$) 
	GEAT (R$) 
	Parcela complementar (R$) 
	Soma (R$) 

	12/2004
	737,56
	110,63
	180,00
	-
	1.028,19

	05/2005
	861,65
	-
	-
	166,54
	1.028,19

	01/2006
	962,18
	-
	-
	66,01
	1.028,19

	12/2007
	1.099,64
	-
	-
	66,01
	1.165,65

83.	No caso concreto, há que se verificar se a parcela complementar paga atualmente à Sra. Maria do Carmo Correia da Silva Moraes, no valor de R$ 66,01, corresponde ao resíduo existente na data da publicação da MP 431, de 14/5/2008, que interrompeu a absorção da referida parcela.
84.	 	De acordo com o § 2º do art.15 da Lei 11.091/2005, o valor inicial da rubrica '82375 VENC.BAS.COMP.ART.15 L11091/05' deve ser igual ao somatório do vencimento básico, da Gratificação Temporária - GT e da Gratificação Específica de Apoio Técnico-Administrativo e Técnico-Marítimo às Instituições Federais de Ensino - GEAT, considerados no mês de dezembro de 2004, subtraindo-se desse resultado o vencimento básico no momento do enquadramento previsto pela mesma lei.
85.		Dados extraídos do Siape indicam que em dezembro de 2004, seu provento básico, acrescido da GT e da GEAT, era de R$ 1.028,19.
86.	 	Em maio de 2005 (mês da implantação dos novos valores fixados pela Lei 11.091/2005) , o vencimento básico do cargo da servidora foi alterado para R$ 861,65, mais a parcela relativa ao vencimento básico complementar da Lei 11.091/2005 (VBC) no valor de R$ 166,54, totalizando R$ 1.028,19, o que demonstra a regularidade do valor inicial da rubrica. 
87.	 	Em janeiro de 2006, o vencimento básico passou a R$ 962,18 e a rubrica relativa ao vencimento básico complementar foi reduzida para R$ 66,01, totalizando R$ 1.028,19, estando, portanto, de acordo com o disposto no art. 15 da Lei 11.091/2005.
88.	Em dezembro de 2007, o vencimento básico da inativa foi majorado para R$ 1.099,64, entretanto a inativa continuou recebendo a rubrica Siape '82375 VENC.BAS.COMP.ART.15 L11091/05', no valor inalterado de R$ 66,01. Houve um incremento de R$ 137,46 no vencimento básico, valor suficiente para absorver totalmente o VBC - vencimento básico complementar. Assim, não há resíduo do vencimento complementar a ser pago à Sra. Maria do Carmo Correia da Silva Moraes.
89.	Em relação ao tempo de 25 anos, 7 meses e 16 dias informado no ato em análise, de fato só permite a aposentadoria com proventos na proporção de 70%. Entretanto, em pesquisa realizada no sistema Sisac, localizou-se o ato de alteração n. 10789600-04-2010-000108-3, na situação 'Aguardando parecer do CI', no qual se verifica a averbação de 1 ano, 4 meses e 27 dias de tempo insalubre, perfazendo 27 anos e 13 dias de tempo total para a aposentação. 
90.	Esse tempo total é suficiente para a ex-servidora receber proventos na proporção de 80%, conforme ficha de dados funcionais extraída do Siape (peça 68) , cabendo determinação ao Controle Interno para disponibilizar o referido ao TCU para análise.
91.	Assim, o ato em exame deve ser considerado ilegal, com determinação à Ufal para excluir as parcelas judiciais de URP e a parcela 'VENC. BAS.COMP. ART. 15 L11.091/05' dos proventos da interessada.
Da aposentadoria de Maria Teresa de Oliveira
92.	A irregularidade apontada na aposentadoria da ex-servidora, conforme oitiva (peça 11, p. 2) , foi o erro do gestor de pessoal na execução da sentença judicial que determinou o pagamento de parcelas de planos econômicos (3,17% e 26,05%) sem a absorção delas após os aumentos de remuneração provocados pela implantação de plano de carreira posterior.
93.	A inativa tomou conhecimento da oitiva (peça 16, p. 7) , mas não se manifestou.
94.	Do exame da ficha Siape (peça 66) , verifica-se que a interessada não está mais percebendo a rubrica judicia relativa à URV (3,17%) , mas continua recebendo duas rubricas judiciais alusivas à URP (26,05%) nos valores de R$ 788,63 e R$ 979,03, que deverão ser excluídas de seus proventos, conforme entendimento do TCU já exposto nos itens 16 a 23 desta instrução.
95.	Portanto, o ato em tela deve ser considerado ilegal, com determinação à Ufal para excluir as parcelas judiciais de URP dos proventos da inativa.
Da aposentadoria de Paulo Galindo Martins
96.	Visando sanear o processo, a Sefip encaminhou oitiva (peça 25, reenviada - peça 57) ao interessado para que ele se manifestasse sobre as seguintes inconsistências apontadas em sua aposentadoria:
a) recebimento de parcelas (R$ 64,48, R$ 529,94 e R$ 1.252,46) em desacordo com o entendimento do TCU, delineado no Acórdão 2161/2005-TCU-Plenário, por se tratar de erro na execução da sentença que determinou o pagamento relativo a rubricas judiciais de planos econômicos, as quais devem ser absorvidas pelas novas estruturas remuneratórias implantadas;
b) recebimento de rubrica judicial (R$ 5.690,25) , a título de incorporação de função, em valor superior ao permitido (o correto seria R$ 3.177,86 - 4/5 de CD-3) , conforme entendimento jurisprudencial do TCU (Acórdão 835/2012-TCU-Plenário e 1.915/2012-TCU-Plenário, de relatoria do Ministro Augusto Nardes, entre outros) .
97.	Em resposta à oitiva (peças 61-62) , o ex-servidor alegou, em resumo, que as parcelas de planos econômicos foram implantadas mediante decisões judiciais transitadas em julgado, e que qualquer tentativa de o TCU excluí-las constitui afronta aos princípios da segurança jurídica e da coisa julgada. Também afirmou que já ocorreu a decadência administrativa, prevista no art. 54, da Lei 9.784/1999.
98.	As alegações apresentadas pelo inativo não merecem acolhida, consoante argumentos já revelados nos itens 36 a 40 desta instrução que, por economia processual, deixa-se de repeti-los.
99.	Do exame da ficha Siape (peça 66) , verifica-se que o inativo não está mais percebendo a rubrica judicial relativa a plano econômico (URV - 3,17%) , mas continua recebendo duas rubricas judiciais relativas à URP (26,05%) nos valores de R$ 529,94 e R$ 1.252,46, que deverão ser excluídas de seus proventos, conforme entendimento do TCU já exposto nos itens 16 a 23 desta instrução.
100. 	Destaca-se que a rubrica judicial referente à incorporação de função comissionada está sendo paga a maior, conforme jurisprudência deste Tribunal, já exibida nos itens 52 a 61 desta instrução.
101.	De acordo com documento encaminhado pela Ufal (peça 16, p. 135) , o ex-servidor teve direito à incorporação de 4/5 de FC-4, atualmente paga por meio da rubrica '10289 DECISAO JUDICIAL N TRAN JUG AP', no valor de R$ 5.690,25, conforme ficha Siape (peça 66) .
102.	Considerando-se a tabela constante do item 61, o valor a ser pago referente à incorporação de 4/5 de FC-4 ao Sr. Paulo Galindo Martins é R$ 3.710,67. Assim, comparando-se esse valor com o que o aposentado está recebendo atualmente - R$ 5.690,25, conforme ficha Siape (peça 66) , constata-se que esse valor é superior ao que o interessado fez jus.
103.	Logo, o ato ora em tela deve ser considerado ilegal e negado seu registro, com determinação à Ufal para que exclua as rubricas judiciais referentes à URP e faça o devido ajuste na rubrica judicial de quintos incorporados nos proventos do inativo.
Da aposentadoria de Paulo Rogerio Albuquerque Matos 
104.	Por intermédio das análises realizadas por esta Unidade Técnica no ato de concessão de aposentadoria de Paulo Rogerio Albuquerque Matos, não se constatou qualquer irregularidade que obste a chancela pela legalidade.
Da aposentadoria de Waldir Pedrosa de Amorim
105.	Buscando sanear o processo, a Sefip encaminhou oitiva ao interessado (peça 24) para que ele se manifestasse sobre a seguinte inconsistência apontada em sua aposentadoria: recebimento de parcelas (R$ 87,82, R$ 799,57, R$ 721,72 e R$ 997,27) em desacordo com o entendimento do TCU, delineado no Acórdão 2161/2005-TCU-Plenário, por se tratar de erro na execução da sentença que determinou o pagamento relativo a rubricas judiciais de planos econômicos, as quais devem ser absorvidas pelas novas estruturas remuneratórias implantadas.
106.	Em resposta à oitiva (peças 41) , o ex-servidor alegou, em resumo, que já ocorreu a decadência administrativa, prevista no art. 54, da Lei 9.784/1999, e que as parcelas de planos econômicos estão amparadas por decisões judiciais transitadas em julgado, sendo que qualquer tentativa de o TCU as excluir constitui afronta aos princípios da segurança jurídica e da coisa julgada.
107.	As alegações apresentadas pelo inativo não merecem prosperar, consoante argumentos já revelados nos itens 36 a 40 desta instrução que, por economia processual, deixa-se de repeti-los.
108.	Do exame da ficha Siape (peça 66) , verifica-se que o inativo não está mais percebendo a rubrica judicial relativa a plano econômico (URV - 3,17%) , mas continua recebendo duas rubricas judiciais relativas à URP (26,05%) nos valores de R$ 721,72 e R$ 997,27, que deverão ser excluídas de seus proventos, conforme entendimento do TCU já exposto nos itens 16 a 23 desta instrução.
109.	Vale destacar que o ex-servidor recebe rubrica judicial no valor de R$ 101,88. De acordo com o ato Sisac, ele tem direito à incorporação de 2/5 de FG-1, cujo valor, conforme a jurisprudência do TCU, exarada no Acórdão 1915/2012-TCU-Plenário, de relatoria do Ministro Augusto Nardes, é de R$ 209,07. A soma da rubrica judicial com a vantagem VPNI - R$ 107,17, resulta em R$ 209,05. Portanto, a vantagem é legal.
110.	Assim, o ato ora em análise deve ser considerado ilegal e negado seu registro, com determinação à Ufal para que exclua as rubricas judiciais referentes à URP dos proventos do inativo.
CONCLUSÃO
111.	No tocante às aposentadorias de Maria Violeta Dantas e Paulo de Paiva Torres, tendo em vista a ocorrência de seus falecimentos, o exame de seus atos restou prejudicado, por perda de objeto, nos termos do art. 260, § 5º, do Regimento Interno do TCU.
112.	Em relação ao ato de Paulo Rogerio Albuquerque Matos, por não se constatar qualquer irregularidade, deve ser considerado legal e ordenado seu registro pelo TCU.
113.	Em razão do exposto, e tendo em vista as análises realizadas nos atos de concessão de aposentadoria de Célio Moreira Cardoso, Dácio do Couto Rebelo, Everane Monte Xavier de Souza, Heliana Maria de Lima e Silva, Ineh de Alarcão Andrade, Jose Lima de Moraes Filho, Maria do Carmo Correia da Silva Moraes, Maria Teresa de Oliveira, Paulo Galindo Martins e Waldir Pedrosa de Amorim, esta Unidade Técnica considera que os atos em tela devem ser considerados ilegais com negativa de registro por esta Egrégia Corte.
114.	Quanto aos valores indevidos já pagos, propõe-se dispensar a devolução, com fundamento no Enunciado 106 da Súmula da Jurisprudência do TCU.
115.	Por fim, vale destacar que os atos em análise foram disponibilizados ao TCU em 2002, 2003, 2007 e 2008, há mais de cinco anos, portanto. Assim, fez-se necessária a instauração do contraditório, segundo o entendimento estabelecido no Acórdão 587/2011-TCU-Plenário, de relatoria do Ministro Valmir Campelo.
PROPOSTA DE ENCAMINHAMENTO
116.	Ante o exposto, e com base nos arts. 71, inciso III, da Constituição Federal; 1º, inciso V, e 39, inciso II, da Lei 8.443/1992; 260, §§ 1º e 5º, do Regimento Interno do Tribunal de Contas da União, propõe-se:
a) considerar PREJUDICADOS, POR PERDA DE OBJETO, os atos iniciais de concessão de aposentadoria de Maria Violeta Dantas (CPF: XXX.271.714-XX) e Paulo de Paiva Torres (CPF: XXX.804.944-XX) , em virtude de seus falecimentos;
b) considerar LEGAL e ordenar o registro do ato inicial de concessão de aposentadoria de Paulo Rogerio Albuquerque Matos (CPF: XXX.200.454-XX) ; 
c) considerar ILEGAIS e recusar o registro dos atos iniciais de concessão de aposentadoria de Célio Moreira Cardoso (CPF: XXX.953.884-XX) , Dácio do Couto Rebelo (CPF: XXX.214.954-XX) , Everane Monte Xavier de Souza (CPF: XXX.054.827-XX) , Heliana Maria de Lima e Silva (CPF: XXX.860.854-XX) , Ineh de Alarcão Andrade (CPF: XXX.270.821-XX) , Jose Lima de Moraes Filho (CPF: XXX.291.514-XX) , Maria do Carmo Correia da Silva Moraes (CPF: XXX.172.654-XX) , Maria Teresa de Oliveira (CPF: XXX.146.784-XX) , Paulo Galindo Martins (CPF: XXX.818.874-XX) e Waldir Pedrosa de Amorim (CPF: XXX.707.164-XX) ;
	d) dispensar a devolução dos valores indevidamente recebidos até a data da ciência do acórdão que vier a ser prolatado, com base no Enunciado 106 da Súmula da Jurisprudência do TCU;
e) determinar à Universidade Federal de Alagoas, com base no art. 45 da Lei 8.443/1992, que:
e.1) faça cessar os pagamentos decorrentes dos atos impugnados dos interessados listados no subitem 'c', comunicando ao TCU, no prazo de quinze dias, as providências adotadas, nos termos dos arts. 262, caput, do Regimento Interno do TCU e 8º, caput, da Resolução-TCU 206/2007;
e.2) exclua as rubricas judiciais referentes à URP dos proventos de Célio Moreira Cardoso, Dácio do Couto Rebelo, Everane Monte Xavier de Souza, Heliana Maria de Lima e Silva, Jose Lima de Moraes Filho, Maria do Carmo Correia da Silva Moraes, Maria Teresa de Oliveira, Paulo Galindo Martins e Waldir Pedrosa de Amorim;
e.3) faça o devido ajuste na rubrica judicial de quintos nos proventos de Ineh de Alarcão Andrade, Jose Lima de Moraes Filho e Paulo Galindo Martins;
e.4) ajuste os proventos de Everane Monte Xavier de Souza para a proporção de 80%;
e.5) exclua a parcela 'VENC. BAS.COMP. ART. 15 L11.091/05' dos proventos de Maria do Carmo Correia da Silva Moraes;
e.6) cadastre novo ato de Dácio do Couto Rebelo, via sistema e-Pessoal, para futura análise pelo TCU;
e.7) cadastre novos atos, livres das irregularidades apontadas, submetendo-os ao TCU no prazo de trinta dias, nos termos dos arts. 262, § 2º, do Regimento Interno do TCU e 19, § 3º, da Instrução Normativa-TCU 78/2018;
e.8) informe aos interessadas o teor do acórdão que vier a ser prolatado, encaminhando ao TCU, no prazo de trinta dias, comprovante da data de ciência pelos interessados, nos termos do art. 4º, § 3º, da Resolução-TCU 170/2004, alertando-os de que o efeito suspensivo proveniente de eventual interposição de recurso junto ao TCU não os exime da devolução dos valores indevidamente percebidos após a notificação, em caso de não provimento desse recurso;
f) determinar ao Controle Interno que disponibilize ao TCU o ato Sisac de alteração n. 10789600-04-2010-000108-3, de Maria do Carmo Correia da Silva Moraes (CPF XXX.172.654-XX) ."
É o relatório.

8.1. João Victor Mota Brandao Silva (15.844/OAB-AL), representando Paulo Galindo Martins.  
8.2. Marcelo de Santana Daneu (5.539/OAB-AL) e outros, representando Jose Lima de Moraes Filho e Waldir Pedrosa de Amorim;  
8.3. Alberto Moreira Rodrigues (12652/OAB-DF) e outros, representando Ineh de Alarcão Andrade.  
8.4. Cecília Monte Xavier de Souza (8777/OAB-AL) e outros, representando Everane Monte Xavier de Souza.

Procurador Júlio Marcelo de Oliveira.

PESSOAL. APOSENTADORIA. LEGALIDADE DE UM ATO. PERDA DE OBJETO DE OUTROS DOIS. PLANOS ECONÔMICOS. NÃO ABSORÇÃO DE VANTAGEM DE ENQUADRAMENTO DA LEI 11.091/2005. AUSÊNCIA DE ABSORÇÃO. ILEGALIDADE E NEGATIVA DE REGISTRO. SÚMULA 106. DETERMINAÇÕES.

APOSENTADORIA (APOS)

Secretaria de Fiscalização de Pessoal (SEFIP).

Trata-se de processo de aposentadoria de servidores da Universidade Federal de Alagoas (Ufal) . 
2. A Sefip e o MPTCU, em pareceres uniformes, manifestaram-se pela ilegalidade das seguintes aposentadorias dos senhores:
Célio Moreira Cardoso, pela não absorção dos percentuais de 3,17% (URV) , 28,86% (reajuste dos militares) e 26,05% (URP de fevereiro de 1989) , pagos em rubricas destacadas;
Dácio do Couto Rebelo, pela não absorção de rubricas judiciais e da vantagem pessoal prevista pelo art. 15 da Lei 11091/2005 e pela percepção de proventos integrais, quando somente possui tempo para aposentadoria com proventos proporcionais ao tempo de serviço;
Everane Monte Xavier de Souza, pela não absorção de rubrica judicial relativa à URP de fevereiro de 1989 e pela não proporcionalização dos proventos;
Heliana Maria de Lima e Silva, pela não absorção dos percentuais de 3,17% (URV) , 28,86% (reajuste dos militares) e 26,05% (URP de fevereiro de 1989) ;
Ineh de Alarcão Andrade, pela não absorção de rubrica judicial e pela percepção de "quintos" judiciais (relativos a FC pagos com base na Portaria MEC 474/1987) calculados de forma incorreta pela entidade;
José Lima de Moraes Filho, pela não absorção de rubrica judicial e pela percepção de "quintos" judiciais (relativos a FC pagos com base na Portaria MEC 474/1987) calculados de forma incorreta pela entidade;
Maria do Carmo Correia da Silva Moraes, pelo cálculo incorreto da proporcionalidade dos proventos, pela não absorção de rubrica judicial e da vantagem de enquadramento prevista pelo art. 15 da Lei 11.091/2005;
Maria Teresa de Oliveira, pela não absorção de rubricas judiciais (3,17% e 26,05%) ;
Paulo Galindo Martins, pela não absorção de rubrica judicial e pela percepção de "quintos" judiciais (relativos a FC pagos com base na Portaria MEC 474/1987) calculados de forma incorreta pela entidade;
Waldir Pedrosa de Amorim, pela não absorção de rubricas judiciais.
3. A Sefip e o MPTCU propuseram que fosse considerado legal o ato de interesse do Sr. Paulo Rogerio Albuquerque Matos e prejudicados, por perda de objeto, o julgamento dos atos de aposentadoria dos servidores Maria Violeta Dantas e Paulo de Paiva Torres. 
4. Acolho os pareceres constantes dos autos por seus próprios fundamentos, sem prejuízos das considerações que faço a seguir.
5. Sendo o ato de aposentadoria complexo, somente se aperfeiçoa mediante o registro por parte deste Tribunal. Os proventos pagos são provisórios, até que o ato seja registrado. 
6. Assim sendo, não há falar em decadência ou segurança jurídica, muito embora esta Corte observe este princípio ao não determinar a devolução dos valores pagos indevidamente.
7. Além disso, por se tratar de relação jurídica continuativa, situações de fato e de direito afetam as decisões judiciais que deram ensejo ao pagamento de vantagens tais como os planos econômicos, de modo que é totalmente desarrazoado um servidor receber um percentual deferido relativo ao ano de 1989, por exemplo, nos dias atuais, após a mudança de regime jurídico e a edição de inúmeras leis com alteração de estrutura remuneratória. Assim, para se manter o percentual de 26,05%, necessário seria que a estrutura remuneratória do servidor fosse aquela mesma na qual houve o suposto decesso remuneratório, o que, evidentemente, não ocorre.
8. A manutenção em destacado nos proventos de vantagens alusivas a planos econômicos, imunes de compensação por novas estruturas remuneratórias, além de ensejar pagamentos em duplicidade, desnaturando as respectivas sentenças judiciais, ofende o princípio da reserva legal para fixação dos vencimentos do funcionalismo.
9. Tal posicionamento já está consolidado no âmbito do Poder Judiciário, como ilustra o voto do Ministro Luiz Fux, do STF, proferido nos autos do Mandado de Segurança 31.002/DF (DJE 192, de 30/9/2013) :
"A análise da questão versada no presente writ quanto à existência de direito à manutenção de parcelas asseguradas por decisão judicial trânsita revela que os órgãos da Administração Pública não podem elastecer os efeitos da coisa julgada, de maneira que sejam perpetuadas vantagens pecuniárias asseguradas por servidores mediante decisão judicial lavrada em contexto fático específico.
O Acórdão 5352/2009-TCU-Segunda Câmara considerou ilegais os atos de concessão de aposentadoria de diversos servidores do Ministério da Agricultura, Pecuária e Abastecimento, em razão do pagamento de parcelas judiciais decorrentes de planos econômicos, e determinou ao Ministério da Agricultura, Pecuária e Abastecimento que fizesse cessar o pagamento de percentuais oriundos de sentenças judiciais cujo suporte fático de aplicação já tenha exaurido.
A referida decisão teve como escopo evitar o pagamento da parcela dos 84,32% por tempo superior ao que previsto e permitido pelo Poder Judiciário, o que está em conformidade com o nosso ordenamento jurídico.
A determinação judicial de incorporação dos 84,32% não a concedeu com um caráter ad aeternum, devendo ser suprimida a partir do momento em que absorvida por uma reestruturação de carreira. Rejeito, assim, o argumento aduzido pela impetrante segundo o qual existe direito adquirido à manutenção de parcelas de remuneração. O servidor público está sujeito à alteração do seu regime de remuneração, não podendo, apenas, sofrer redução na sua remuneração bruta.
 (...) 
Diante da possibilidade de modificação da estrutura remuneratória de uma carreira, até mesmo parcelas concedidas judicialmente sob a égide do regime jurídico antigo poderão ser eliminadas, devendo ser absorvidas na hipótese de uma reestruturação.
Nesse contexto, caso os servidores pudessem manter todas as vantagens pecuniárias do regime anterior no novo regime, incluídas as calcadas em pronunciamentos judiciais, restariam eles situados em posição privilegiada. É que as vantagens do regime antigo seriam mescladas com as do novo, possibilitando, até mesmo, a criação de remunerações acima do que poderia ser aceitável do ponto de vista da moralidade. Além disso, as parcelas remuneratórias do regime anterior nunca seriam suprimidas, e as novas seriam acrescidas, o que inviabilizaria, do ponto de vista de controle orçamentário, toda e qualquer alteração quanto ao aspecto remuneratório da carreira dos servidores.
Em se tratando, tal como na hipótese dos autos, de relação originária de natureza continuativa, incide o preceito do art. 471 do CPC, que permite a alteração do que transitou em julgado em razão de modificação no estado de direito. Modificações fáticas e jurídicas permitem uma alteração dos efeitos da coisa julgada e podem acarretar a supressão de parcelas reconhecidas judicialmente.
 (...) 
Cumpre, outrossim, rememorar que a coisa julgada tem sua eficácia temporal vinculada, sobremaneira, pela cláusula rebus sic stantibus. Tal cláusula impõe que a força vinculativa das sentenças judiciais, notadamente as que tratam de relações jurídicas com efeitos prospectivos, permanece enquanto se mantiverem íntegras as situações de fato e de direito que lhe deram amparo no momento da sua prolação.
 (...) 
Em outras palavras, relações jurídicas materiais que têm por objeto obrigações homogêneas de trato sucessivo (i.e., prestações periódicas e renováveis de tempos em tempos) admitem flexibilização de seu conteúdo, e mais, independentemente do ajuizamento de ação rescisória.
De fato, não seria razoável imaginar o contrário. Caso uma sentença judicial pudesse cristalizar determinada relação jurídica continuativa no tempo, os jurisdicionados teriam incentivos para ajuizar ações com o simples propósito de congelar o estado de fato ou de direito num dado instante, evitando que possíveis modificações futuras viessem a agravar sua posição jurídica.
Com efeito, a perda da eficácia da sentença judicial transitada em julgado por força de modificações no contexto fático-jurídico em que produzida - como as inúmeras leis que reestruturaram as carreiras dos servidores públicos federais e fixaram novos regimes jurídicos de remuneração -, não implica, per se, violação à garantia fundamental da coisa julgada (CRFB, art. 5º, XXXVI) . Nessa esteira, não atenta contra a coisa julgada a superveniente alteração do estado de direito, desde que, frise-se, a nova norma jurídica tenha eficácia ex nunc, sem efeitos retroativos.
 (...) 
In casu, o suporte fático ensejador da incorporação dos 84,32% desapareceu, na medida em que inúmeros reajustes gerais ocorreram posteriormente e aumentaram os vencimentos básicos dos servidores públicos federais, absorvendo, assim, as parcelas relativas aos planos econômicos.
Dessume-se, assim, do exposto que a impetrante não faz jus à manutenção perene da parcela de remuneração pretendida.
Pelo exposto, denego a segurança  (art. 205 do Regimento Interno do Supremo Tribunal Federal) " (os destaques não constam do original) .
10. Nessa linha foi a deliberação da Suprema Corte em repercussão geral, cuja tese fixada especificamente sobre a URV transcrevo:
"I - Ao editar a Lei 8.880/1994, a União legislou sobre o sistema monetário e exerceu a sua competência prevista no art. 22, VI, da Constituição de 1988. Assim, qualquer lei, seja ela estadual ou municipal, que discipline a conversão da moeda Cruzeiro Real em URV no que tange à remuneração de seus servidores de uma forma incompatível com a prevista na Lei nº 8.880/94 será inconstitucional, mormente quando acarretar redução de vencimentos;
II - O término da incorporação, na remuneração do servidor, do percentual devido em razão da ilegalidade na conversão de Cruzeiros Reais em URV deve ocorrer no momento em que a carreira do servidor passa por uma restruturação remuneratória" (RE 561.836/RN, Dje 10/2/2014; ênfase acrescentada) .
11. Essa decisão, de caráter vinculante, busca impedir que se combine vantagens de regimes jurídicos distintos, algo que sempre foi repelido pela Corte Constitucional, como exemplifica a ementa da decisão proferida no RE 384.876, da relatoria do Ministro Sepúlveda Pertence (julgado em 24/8/2004 pela Primeira Turma) :
"Serventuário da Justiça do Estado do Rio Grande do Norte: aplicação de lei local (LC est. 212/01) , que determinara nova fórmula de cálculo dos vencimentos dos membros do Ministério Público, aos quais são atrelados os do recorrido, Escrivão aposentado: pretensão à preservação de gratificação de 20% percebida anteriormente à nova lei: inexistência de violação do direito adquirido e da irredutibilidade de vencimentos: inconstitucionalidade do § 1º do artigo 29 da Constituição estadual, do qual derivara o acréscimo questionado, declarada pelo Supremo Tribunal no julgamento da ADIn 1730 (Moreira, DJ 7.3.2003) .
1. Não tem o servidor público direito adquirido à manutenção de determinado regime de composição de vencimentos ou proventos; o que a Constituição lhe assegura é a irredutibilidade deles; garantia respeitada sempre que, da aplicação do novo sistema legal, não advenha decréscimo da soma total da remuneração paga.
2. Incontroverso, que, em função da lei nova, os proventos totais do servidor não sofreram diminuição, mas, ao contrário, experimentaram elevação, deferir a preservação do acréscimo de 20% sobre os novos proventos, já superiores ao total anteriormente percebido, seria possibilitar, contra os princípios, o somatório de vantagens de regimes diversos."
12. Como bem demonstrou a Sefip, os aumentos remuneratórios dos servidores teriam permitido a absorção dos valores pagos a título de decisão judicial, o que não ocorreu plenamente.
13. A responsabilidade pelo cálculo dos "quintos" de FC é da Ufal, a qual não observou a forma de cálculo aceita pelo TCU ou pelo antigo Ministério do Planejamento, fazendo incidir os percentuais da Portaria 474/1987 sobre rubricas criadas muito após a revogação dessa portaria, ocorrida em 1991 (Lei 8.168) . Portanto, estando os valores pagos acima daqueles aceitos pelo TCU, deve a rubrica ser tida por irregular.
14. O Sr. Ineh de Alarcão Andrade alegou, em sua defesa de peça 36, que obteve decisão judicial favorável à manutenção do valor pago a título de "quintos". De fato, parece assistir razão ao interessado, em parte. Ocorre que tal decisão foi proferida apenas contra a Ufal, em razão da decadência do direito de reduzir os valores pagos. 
15. Consulta ao sítio eletrônico da Justiça Federal em Alagoas permitiu verificar que a decisão liminar favorável (que impedia a correção da vantagem) , foi confirmada pelo juízo de primeiro grau, nos seguintes termos:
"Por tais fundamentos, confirmo a liminar e concedo a segurança, em definitivo, para determinar que a autoridade apontada como coatora se abstenha de proceder os descontos nos proventos dos impetrantes relativo as recomendações constantes do Oficio Circular no 01/SRH-MP, que reputo inconstitucional, nessa parte."
16. Essa decisão foi mantida pelo Tribunal Regional Federal (TRF) da 5ª Região. Ademais, o Superior Tribunal de Justiça negou seguimento ao recurso especial interposto pela instituição de ensino (REsp 547.445 - AL) , por estarem as razões recursais dissociadas do fundamento do acórdão recorrido.
17. Todavia, a existência dessa decisão não afeta a competência desta Corte para apreciar o ato de aposentadoria, ainda não aperfeiçoado, mormente porque a União não foi parte na ação (2000.80.00.000359-6) . Eventualmente, a Ufal não poderia reduzir os estipêndios dos servidores em razão da decadência do direito de suprimir a vantagem. Contudo, tal limitação não se estende à apreciação dos atos de aposentadoria.
18. Argumentou o interessado que o pagamento da vantagem em tela decorreria do Acórdão 4447/2011-TCU-Segunda Câmara, da relatoria do Ministro Ubiratan Aguiar. Ocorre que o citado acórdão tratava da concessão de "quintos" com fundamento da Medida Provisória 2225/2001 e não guarda nenhuma relação com a situação do interessado, aparentemente, já que do formulário Sisac consta apenas o tempo de função exercida até 19/8/1992.
19. A integralização dos proventos do servidor Dácio do Couto Rabelo decorre da aplicação das disposições do art. 190 da Lei 8.112/1990, em razão de posterior invalidez causada por doença especificada em lei. Todavia, essa matéria deverá ser examinada quando do julgamento do ato de alteração, cadastrado no Sisac, mas não disponibilizado. Deve-se, então, determinar à Ufal que encaminhe o formulário Sisac 10789600-04-2016-000087-3 para apreciação deste Tribunal.
20. Tenho por não justificado o cálculo da proporcionalidade dos proventos dos servidores Everane Monte Xavier de Souza e Maria do Carmo Correia da Silva Moraes, conforme exame minucioso empreendido pela unidade técnica. 
21. De igual forma, a instrução demonstrou que a implementação das tabelas previstas na Lei 11.091/2005 teria sido suficiente para assegurar a absorção da vantagem temporária criada por seu art. 15, decorrente do enquadramento dos servidores técnico-administrativos das instituições federais de ensino no novo plano de carreira. Não fossem os aumentos dessa lei suficientes para promover a absorção, os servidores poderiam, de fato, manter a vantagem como sendo de caráter pessoal, já que as leis que se seguiram (11.784/2008 e art. 43 da Lei 12.772/2012) vedaram a continuidade da absorção.
22. Essa irregularidade, registro, afeta apenas o ato de aposentadoria da Sra. Maria do Carmo Correia da Silva Moraes, uma vez que o exame efetuado pela unidade técnica, em instrução final, considera correto o valor pago ao Sr. Dácio do Couto Rebelo.
Diante do exposto, acolho os pareceres e VOTO por que o Tribunal adote a deliberação que ora submeto à apreciação deste colegiado.
TCU, Sala das Sessões Ministro Luciano Brandão Alves de Souza, em 2 de junho de 2020.
BENJAMIN ZYMLER 
Relator